【裁判字號】    93,重訴,200
【裁判日期】    950307
【裁判案由】    拆屋還地
【裁判全文】
臺灣板橋地方法院民事判決             93年度重訴字第200號
原      告  丙○○
訴訟代理人  鍾志宏律師
被      告  丁○○
兼      上
訴訟代理人  乙○○
被      告  甲○○
上列當事人間請求拆屋還地事件，經本院於民國95年2 月21日言
詞辯論終結，判決如下：
    主      文
一、被告丁○○應自坐落於臺北縣五股鄉○○地○段蓬萊坑小段
    七四之一地號土地上門牌號碼臺北縣五股鄉○○路○段二四
    三巷十七號如附圖Ｊ所示建物（面積零點零零五六公頃）遷
    出。
二、被告乙○○應將坐落於臺北縣五股鄉○○地○段蓬萊坑小段
    七四之一地號土地上門牌號碼臺北縣五股鄉○○路○段二四
    三巷十七號如附圖Ｊ所示建物（面積零點零零五六公頃）拆
    除，並將該等土地返還予臺北縣五股鄉○○地○段蓬萊坑小
    段七四之一地號土地之全體共有人，暨應給付原告新臺幣壹
    萬陸仟陸佰柒拾肆元，及自民國九十三年四月十三日起至拆
    除上開建物返還土地之日止，按年給付原告新臺幣仟佰
    拾伍元。
三、被告甲○○應將坐落於臺北縣五股鄉○○地○段蓬萊坑小段
    七四之一地號土地上門牌號碼臺北縣五股鄉○○路○段二四
    三巷二七號如附圖Ｖ所示建物（面積零點零零四四公頃）拆
    除，並將該等土地返還予臺北縣五股鄉○○地○段蓬萊坑小
    段七四之一地號土地之全體共有人，暨應給付原告新臺幣壹
    萬仟壹佰零壹元，及自民國九十三年四月十三日起至拆除
    上開建物返還土地之日止，按年給付原告新臺幣貳仟陸佰貳
    拾元。
四、原告其餘之訴駁回。
五、本判決訴訟費用由被告乙○○負擔百分之五十六，被告甲○○負擔百分之四十四。
六、本判決第一項、第二項於原告提出新臺幣壹拾肆萬元供擔保
    後，得假執行。但被告丁○○、乙○○如以新臺幣拾萬捌
    仟壹佰貳拾伍元為原告預供擔保，得免為假執行。
七、本判決第三項於原告提出新臺幣壹拾壹萬元供擔保後，得假
    執行。
八、原告其餘假執行之聲請駁回。
    事實及理由
壹、程序方面：
一、被告甲○○未於言詞辯論期日到場辯論，查無民事訴訟法第
    386 條所列各款情形，就被告甲○○部分依原告之聲請，由
    其一造辯論而為判決。
二、按「訴狀送達後，原告不得將原訴變更或追加他訴。但有下
    列各款情形之一者，不在此限：．．．二、請求之基礎事實
    同一者。．．．」，本件原告起訴後，追加甲○○為被告；
    復因原告本以門牌號碼臺北縣五股鄉○○路○ 段243 巷17號
    建物（下稱17號建物）為被告丁○○所有，而於起訴狀列丁○○為被告，請求丁○○將如附圖Ｊ所示建物拆除，嗣於訴
    訟進行中，以乙○○為17號建物所有人為由，因而追加乙○○為被告，並聲明請求被告乙○○將如附圖Ｊ所示建物拆除
    返還，核上開訴之追加與變更與其原請求被告等拆屋還地主
    張之基礎事實範圍相同，依前揭說明，應予准許。又原告起
    訴後因現場勘驗測量結果，就請求拆屋還地之面積及賠償金
    額有所增減，乃屬擴張或減縮應受判決之聲明，揆諸上開規
    定，並無不合，應予准許。
貳、原告主張：
一、按「所有人對於無權占有或侵奪其物者，得請求返還之。」
    ，「各共有人對於第三人，得就其共有物之全部為本於所有
    權之請求。」，民法第767 、821 條分別定有明文。本件原
    告為坐落臺北縣五股鄉○○地○段蓬萊坑小段74-1地號土地
    （下稱系爭土地）共有人之一，原告所有權應有部分合計為
    13,125/64,800 ，被告乙○○、丁○○、甲○○未經原告或
    系爭土地其他共有人之同意，擅自於系爭土地上以搭建建物
    或購買建物之方式占用系爭土地，原告依民法上開規定請求
    被告乙○○、丁○○將如附圖Ｊ所示建物、被告甲○○將如
    附圖Ｖ所示建物予以拆除，並將土地返還予系爭土地全體共
    有人，自屬有據。
二、次按「無法律上原因而受利益，致他人受損害者，應返還其
    利益。」，民法第179 條定有明文，且依「無權占有他人土
    地，可能獲得相當於租金之利益為社會通常之觀念。」，亦
    為最高法院61年臺上字第1695號判例所明示，本件被告乙○○、丁○○及甲○○無權占有系爭土地，原告自可依土地法
    第97、105 條規定以如附圖Ｊ、Ｖ所示建物實際占用土地之
    面積乘以公告地價年息10% 再乘以原告應有部分計算不當得
    利之金額返還予原告。
三、是原告聲明：
（一）被告乙○○、丁○○應將坐落於土地上門牌號碼臺北縣五
      股鄉○○路○ 段243 巷17號如附圖Ｊ所示建物（下或稱17
      號房屋）拆除，並將該等土地返還予系爭土地之全體共有
      人，暨應給付原告新臺幣（下同）23,819元，及自93年4
      月13日起至拆除上開建物返還土地之日止，按年給付原告
      4,763 元。
（二）被告甲○○應將坐落於土地上門牌號碼臺北縣五股鄉○○
      路○ 段243 巷27號如附圖Ｖ所示建物（下或稱27號房屋）
      拆除，並將該等土地返還予系爭土地之全體共有人，暨應
      給付原告18,715元，及自93年4 月13日起至拆除上開建物
      返還土地之日止，按年給付原告3,743 元。
、被告則以：
一、被告乙○○、丁○○部分：
（一）查17號房屋原為訴外人侯治中所有，侯治中具有榮民身分
      ，侯治中死亡後由被告乙○○以500,000 元向行政院國軍
      退除役官兵輔導委員會臺北縣榮民服務處（下稱退輔會）
      購買，是其係有權占用系爭土地，並非無權占有。
（二）被告丁○○則係訴外人乙○○之子於軍中服役時之士官長
      ，乙○○因丁○○身體不適且年長，所以借給丁○○居住
      使用。
（三）現場勘驗測量結果並不準確，是其等2 人否認測量結果之
      真正。
（四）被告乙○○居住17號房屋坐落於系爭土地上皆有20年以上
      歷史，於購買時並無人主張權利，且以所有權人之身分依
      法繳納所有稅捐、水電費，是業已取得地上權；縱原告有
      權可為本件請求，惟亦應補償拆遷等相關費用。
（五）是被告乙○○、丁○○聲明：
  １、原告之訴及假執行之聲請均駁回。
  ２、如受不利判決，願供擔保請准免為假執行。
二、被告甲○○未於言詞辯論期日到場，亦未提出準備書狀作何
    聲明或陳述。
肆、原告主張其係系爭土地共有人之一，被告乙○○、丁○○、
    甲○○無占有權源，分別以搭蓋、購買已搭蓋建物或居住其
    內等方式占有系爭土地等情，業據其提出系爭土地之登記謄
    本、被告等之戶籍謄本等件為證，被告乙○○、丁○○固就
    如附圖Ｊ所示之建物為乙○○所有並坐落於系爭土地之情事
    不為爭執，惟以：其等均係有權占用系爭土地，並以上揭情
    詞為辯。經查：
一、按所有人對於無權占有或侵奪其所有物者，得請求返還之，
    民法第767 條前段規定甚明，次按當事人主張有利於己之事
    實者，就其事實有舉證之責任，民事訴訟法第277 條前段亦
    規定甚明，是以無權占有為原因，請求返還所有物之訴，被
    告對原告就其物有所有權存在之事實無爭執，而僅以非無權
    占有為抗辯者，原告於被告無權占有之事實，無舉證責任，
    被告應就其取得占有係有正當權源之事實證明之，如不能證
    明，則應認原告之請求為有理由，合先敘明。
二、經本院會同兩造及臺北縣新莊地政事務所（下稱新莊地政）
    測量人員分別於93年8 月17日、94年10月27日至現場勘驗及
    測量結果，發現如附圖Ｊ、Ｖ所示建物確實占用系爭土地，
    有勘驗筆錄及複丈成果圖各2 件附卷可稽（見本院卷一第16
    4 至165 頁、第175 頁、第99至102 頁、第109 頁），而被
    告乙○○、丁○○自承上開建物為乙○○所有（或至少有事
    實上處分權）等語，至於被告甲○○經本院合法通知未於相
    關期日到場，亦未提出準備書狀作何聲明或陳述，惟其占有
    如附圖Ｖ所示建物部分業據原告提出其戶籍謄本為證，是被
    告甲○○對原告之主張應視同自認（民事訴訟法第280 條第
    3 項準用同條第1 項）。至於原告就被告乙○○、丁○○請
    求部分，經查：
（一）被告乙○○、丁○○固先以：17號房屋原為訴外人侯治中
      所有，侯治中具有榮民身分，侯治中死亡後由被告乙○○
      以500,000 元向退輔會購買，是其等係有權占用系爭土地
      等情為辯，並提出讓渡契約1 件欲行為證（見本院卷二第
      16 0頁），非惟原告所否認，且核上開讓渡契約，業已載
      明：「．．．甲方（指退輔會，下同）將故榮民侯治中遺
      留坐落於臺北縣五股鎮（『鄉』字之誤）成泰路1 段243
      巷17號，以新臺幣500,000 元正，讓售於乙方（指乙○○
      ，下同），讓渡範圍僅限於地上物使用權，不涉及他項權
      利，並自讓渡之日起，該標的物使用所有權，由乙方取得
      ，嗣後該標的物，如因某些原因而遭拆除，與甲方無關，
      乙方不得藉詞向甲方提出任何異議及要求，．．．」等字
      句明確，是被告乙○○向退輔會所購得者，僅係17號房屋
      之使用權，並未及於該房屋其下之系爭土地，是被告乙○○、丁○○欲執此讓渡契約證明其等係有權占有系爭土地
      等情，自無可採。
（二）次按「以所有之意思，20年間和平繼續占有他人未登記之
      不動產者，得請求登記為所有人。」，民法第769 條定有
      明文，且上開規定於所有權以外財產權之取得準用之（民
      法第772 條規定意旨參照）。繼按「因時效而取得地上權
      登記請求權者，不過有此請求權而已，在未依法登記為地
      上權人以前，仍不得據以對抗土地所有人而認其並非無權
      占有。」（最高法院69年度第5 次民事庭會議決議意旨參
      照）。被告乙○○、丁○○另以：其等所居住之建物坐落
      於系爭土地上皆有20年以上歷史，於購買時並無人主張權
      利，且其等以所有人之身分依法繳納所有稅捐、水電費，
      並已和平繼續共同居住於系爭土地20年以上，自得請求登
      記為地上權人，原告自不得請求拆屋還地等情為辯，惟為
      被告所否認。經查，上開被告等固為如上之抗辯，惟其等
      均未提出業已依法登記為地上權人、亦未舉出已向地政機
      關申請為地上權登記之相關證明（最高法院80年度第2 次
      民事庭會議決議意旨參照），是揆諸首揭說明，上開被告
      等仍不得據以對抗系爭土地共有人之一即原告，而認其等
      非無權占有，是上開被告等此部分之辯解，並無法證明其
      等占有系爭土地有何合法權源。
    是綜合上述，被告乙○○、丁○○、甲○○均係無權占有系
    爭土地，惟如附圖Ｊ、Ｖ所示建物係乙○○、甲○○至少享
    有事實上處分權，被告丁○○雖居住於17號房屋（即如附圖
    Ｊ所示建物），惟其係由被告乙○○同意下而居住使用，其
    就17號建物並無何處分權，僅負有遷讓之義務，並不負拆除
    17號房屋之責任，在此指明。
伍、按依不當得利之法則請求返還不當得利，以無法律上之原因
    而受利益，致他人受有損害為其要件，故其得請求返還之範
    圍，應以對方所受之利益為度，非以請求人所受損害若干為
    準，無權占有他人土地，可能獲得相當於租金之利益為社會
    通常之觀念，是被上訴人抗辯其占有系爭土地所得之利益，
    僅相當於法定最高限額租金之數額，尚屬可採，最高法院61
    年臺上字第1695號著有判例可資參照。本件原告依不當得利
    之規定，請求被告乙○○、丁○○及甲○○等返還相當於租
    金之利益，除就被告丁○○因僅係單純出於被告乙○○之同
    意下居住17號房屋，是17號房屋不當得利部分應由被告乙○○1 人負擔即可，不宜再由被告丁○○負擔外，其餘對被告
    乙○○、甲○○此項請求自係有據，已如前述，則按城市地
    方土地之租金以不超過其申報地價年息10% 為限，而其房屋
    之租金，亦以不超過土地及建築物申報地價年息10% 為限，
    亦為土地法第105 條、第97條第1 項所明定。又土地法施行
    法第25條規定，土地法第97條第1 項所謂土地價額係依法定
    地價，而土地法第148 條規定，土地所有權人依本法所申報
    之地價，為法定地價，則土地法第97條第1 項所謂土地申報
    價額即指該土地之申報地價而言。經查，系爭土地93年1 月
    之申報地價為每平方公尺8,400 元，此有土地登記謄本上載
    申報地價附卷可稽，且查相關建物或為磚造，或有部分以鐵
    皮搭蓋而成，構造尚屬簡單，分別坐落於臺北縣五股鄉○○
    路○ 段243 巷內，臨近中國石油股份有限公司之油庫，有地
    圖附卷可參，是本院斟酌本件相關土地坐落之位置、附近繁
    榮程度等情，認相關土地租金以土地申報總價年息3.5%計算
    為宜，其計算方式為：
一、被告乙○○部分：
    其等所占有如附圖Ｊ所示建物面積為56平方公尺，系爭土地
    之申報地價為每平方公尺8,400 元，其自本件起訴之翌日即
    93年4 月13日回溯5 年之不當得利及自93年4 月13日起至拆
    屋還地之日止之不當得利計算式如下：
（一）88年4 月13日起至93年4 月12日止（5 年）不當得利：
      56×8,400 ×3.5%×13,125/64,800 ×5 ＝16,674元（元
      以下四捨五入，下同），原告逾此部分之請求則乏依據，
      自應駁回。
（二）93年4 月13日起至拆屋還地之日止每年不當得利計算式：
      56×8,400 ×3.5%×13,125/64,800 ＝3,335 元，原告逾
      此部分之請求則乏依據，自應駁回。
二、被告甲○○部分：
    其所占有如附圖Ｖ所示建物面積為44平方公尺，相關不當得
    利計算式如下：
（一）88年4 月13日起至93年4 月12日止（5 年）不當得利：
      44×8,400 ×3.5%×13,125/64,800 ×5 ＝13,101元，原
      告逾此部分之請求則乏依據，自應駁回。
（二）93年4 月13日起至拆屋還地之日止每年不當得利計算式：
      47×8,400 ×3.5%×13,125/64,800 ＝2,620 元，原告逾
      此部分之請求則乏依據，自應駁回。
陸、綜上所述，原告本於所有物、共有物返還請求權及不當得利
    之法律關係，請求被告丁○○應自如附圖Ｊ所示之建物遷出
    ，另請求被告乙○○（如附圖Ｊ所示建物）、甲○○（如附
    圖Ｖ所示建物）應各自將相關建物拆除，並分別返還各該建
    物坐落土地予原告，及如主文第二、三項所示之金額範圍，
    為有理由，應予准許；逾此部分之請求則乏依據，自應予以
    駁回。
柒、原告、被告乙○○、丁○○分別陳明願供擔保，聲請宣告假
    執行或免為假執行，經核原告勝訴部分，合於法律規定，爰
    分別酌定相當之擔保金額宣告之；原告其餘假執行之聲請，
    因訴之駁回而失所依據，不予准許。
捌、本件事證已臻明確，兩造其餘攻擊防禦方法及舉證，經本院
    審酌後，或與本件之爭執無涉，或對本件判決結果不生影響
    ，爰不一一論述，併此敘明。
玖、訴訟費用負擔之依據：民事訴訟法第79條。
中    華    民    國    95    年    3     月    7     日
                  民事第二庭法  官  鍾啟煌
以上正本係照原本作成。
如對本判決上訴，須於判決送達後20日內，向本院提出上訴狀，
上訴臺灣高等法院（應按他造人數提出繕本）。
中    華    民    國    95    年    3     月    8     日
                            書記官  李威賜


司法院資訊處製作；財團法人民間司法改革基金會備份。
